【裁判字號】    89,交聲,6
【裁判日期】    900214
【裁判案由】    違反道路交通管理處罰條例聲明異議
【裁判全文】
福建金門地方法院交通件裁定                          八十九年度交聲字第六號
    移 送機 關  金門縣公路監理所
    異  議  人  甲○○
右列異議人因違反道路交通管理處罰條例案件，對於金門縣公路監理所於八十九年十
月三十日所為之處分（原處分案號：金監交八十九字第N二一七二號），聲明異議，
本院裁定如左：
        主  文
原處分撤銷。
甲○○不罰。
        理  由
一、按法院受理交通事件，準用刑事訴訟法之規定，道路交通管理處罰條例第八十九
    條前段定有明文，是最高法院七十六年台上字第四九八六號判例「認定犯罪事實
    所憑之證據，雖不以直接證據為限，間接證據亦包括在內，然而無論直接證據或
    間接證據，其為訴訟上之證明，須於通常一般之人均不致有所懷疑，而得確信其
    為真實之程度者，始得據為有罪之認定，倘其證明尚未達到此一程度，而有合理
    之懷疑存在而無從使事實審法院得有罪之確信時，即應由法院為諭知被告無罪之
    判決」所揭示刑事訴訟法上法院認定事實之最重要原則之一，即認定被告有罪，
    就該有罪事實不能有任何之合理懷疑存在（beyond the reasonable doubt）之
    原則於法院審理行為人違反道路交通管理處罰條例案件時，當有其適用。易言之
    ，法院於審理行為人違反道路交通管理處罰條例案件，當踐行完畢調查證據之程
    序後，為事實之認定時，如就原處分機關所認定之行為人違規之事實仍有合理之
    訴訟上懷疑，而無法百分之百確信行為人確有該當於道路交通管理處罰條例各該
    處罰條文之構成要件事實時，即應依訴訟上之待證事實「倘有懷疑，則從被告之
    利益作解釋」（in dubi opro reo）之證據法則，作對受處分人有利之認定。
二、本件原處分機關認受處分人即異議人甲○○於民國八十九年三月二十日於台北市
    ○○路○段巷道內之路邊停車位停車，卻未依規定繳交停車費，致有違規而裁罰
    ，原處分機關乃以受處分人有上開違規行為而於八十九年十月三十日以金監交八
    十九字第N二一七二號違反道路交通管理事件裁決書裁處新台幣（下同）一千二
    百元，受處分人於八十九年十月三十日收受上開裁決書後，受處分人於同年十一
    月九日提出聲明異議。
三、本件受處分人異議意旨略以：本件違規裁決書係以受處分人於八十九年三月二十
    日於台北市○○路○段巷道內路邊停車位停車，未依規定繳交停車費，惟受處分
    人分別於同日中午及下午前往停車位抽取繳費單，並於該日下午五時五十分於統
    一超商繳費完畢，有繳費證明為憑，並未收受台北市停車管理處所稱該處停車管
    理員另於當日早上八時二十五分亦有開立另一張繳費單，而受處分人未繳費之該
    張繳費單等語。經查：
    (一)受處分人上揭車輛確曾於右揭時、地停車之事實，業據受處分人自陳在卷，並
      有台北市政府交通局舉發違反道路交通管理事件通知單北市交停字第九四一三
      ○三五七八號通知聯在卷可稽，經本院核對上揭車輛之車籍資料無訛；足認受
      處分人上揭車輛確有上揭停車之事實。
    (二)按於公有道路停車場停車收費，本質上為公法上之行政契約行為，當事人於停
      車時，固即負有繳交停車費之義務，惟停車當時未即繳費，僅屬公法契約義務
      之違反，非即構成應予行政裁罰之要件，必以當事人受領繳費或補費通知單，
      逾限猶未依規定繳費，行政機關始得依法為罰鍰之行政處分；此即正當法律程
      序原則於法治國家之最基本內涵；而現行台北市及台北縣現行路邊停車收費制
      度，其收費補繳通知均由管理員以手抄寫車號及停車時間，掣開停車繳費通知
      單後，將該張停車繳費通知單夾於汽車之雨刷上，而使停車之駕駛人得以知悉
      其應補繳若干之停車費，此種通知人民繳納停車費之方式，就行政機關而言固
      極為便利，惟該停車場管理員既未曾面晤駕駛人送達該繳費通知單，姑不論該
      張繳費單是否遭雨打風吹落，甚而為他人惡作劇所取走，依正當法律程序原則
      ，殊不能僅以該繳費通知單夾置於雨刷上，即認該通知單已生送達之效力，蓋
      公法上契約義務之違反，與行政處分之裁罰要件應分別觀察，當事人停車於公
      有道路收費停車場，固即負有繳費之義務，惟當事人合法收受繳費通知單之送
      達後，猶不依規定於期限內繳費，始構成行政處分裁罰之要件；從而，於該繳
      費通知單合法送達駕駛人或汽車所有人之前，尚難認當事人係未依規定繳費，
      自不應依道路交通管理處罰條例第五十六條第一項第十款裁罰。
    (三)從而，本件受處分人已合法收受繳費通知之送達或告知，為前揭道路交通管理
      處罰條例第五十六條第一項之處罰要件，原舉發機關既不能證明該繳費通知單
      已合法送達受處分人，則縱其未於停車後十五日繳費，仍應認與前揭道路交通
      管理處罰條例第五十六條第一項之處罰要件不符，是原處分機關以受處分人有
      違反前揭道路交通管理處罰條例第五十六條第一項第十款規定之行為，而為裁
      處，即有違依法行政之法治國家原則，自應由台北市停車管理處依上揭受處分
      人停車之事實，重行掣繳費通知單送達受處分人，以憑繳費，尚不得於此送達
      程序未完備前，即行掣單舉發違規。
三、綜上所述，原處分機關所認定受處分人有前開違反道路交通管理處罰條例之違規
    事實，於訴訟上並未有任何積極證據，足資證明受處分人於其停車位置，已受領
    該管理員夾置於汽車雨刷上之繳費通知單，即既無積極證據足以證明受處分人已
    接獲該停車繳費通知單而猶有不依規定繳費之違規行為，受處分人辯稱其並未看
    到繳費通知單，故方未繳費乙節，尚非不可採信，此外復查無其他積極證據足以
    證明受處分人有原處分機關所認定之前開違規行為，自應作對受處分人有利之認
    定，原處分機關不察，遽對受處分人為前開處分，即難認為允當，應認受處分人
    之異議為有理由，自應由本院將原處分撤銷，改諭知受處分人不罰，以資適法。
    據上論斷，應依道路交通案件處理辦法第二十條前段，裁定如主文。
中     華     民     國       九 十     年       二     月    十 四    日
                                      福建金門地方法院交通法庭
                                            法  官  顏淑惠
右正本證明與原本無異
如不服本裁定應於送達後五日內向本院提出抗告狀
                                            書記官  許永溪
中      華      民      國      九十     年      二    月     十六    日


司法院資訊處製作；財團法人民間司法改革基金會備份。
